【裁判字號】    85,台上,1313
【裁判日期】    850614
【裁判案由】    拆屋還地
【裁判全文】
最高法院民事判決                              八十五年度台上字第一三一三號
    上  訴  人  甲○○
    訴訟代理人  涂秀蕊律師
                林妙妃律師
    被 上 訴人  陸軍總司令部
    法定代理人  李楨林
    訴訟代理人  曾清山律師
右當事人間請求拆屋還地事件，上訴人對於中華民國八十四年十一月八日台灣高等法
院第二審判決（八十三年度重上字第四一三號），提起上訴，本院判決如左：
    主  文
原判決除假執行部分外廢棄，發回台灣高等法院。
    理  由
本件上訴人主張：坐落桃園縣八德鄉○○○段一之五三○、一之九三五、一之五三一
、一之五三二、一之三、一之九三四、一之九六一號等七筆土地（下稱系爭土地），
係伊與其他共有人共有之土地，為被上訴人無權占用中；被上訴人並於一之五三○、
一之九三五、一之五三一及一之五三二號土地上，建造如第一審判決附圖編號一至二
十八所示之營舍（下稱系爭營舍）。經伊多方催請拆屋還地，均未獲置理等情。求為
命被上訴人拆除系爭營舍，返還系爭土地於上訴人及全體共有人之判決。
被上訴人則以：伊無權處分系爭營舍及土地，上訴人訴請拆屋還地，當事人不適格；
且伊因買賣而占有系爭土地，並非無權占有；又上訴人係基於無權占有之法律關係，
為全體共有人之利益請求伊拆屋還地，自應以全體共有人均能本於同一請求者始得為
之，茲伊對於其他共有人尚得主張有權占有，上訴人自不能為全體共有人之利益為本
件請求等語。資為抗辯。
原審將第一審所為上訴人勝訴判決予以廢棄，改判駁回上訴人之訴，無非以：查，系
爭營舍均未經建物總登記，係由被上訴人所興建，為兩造所不爭執，而被上訴人為具
有獨立人格之國家機關，其以獨立之經費興建系爭營舍，自當然原始取得其所有權，
於被上訴人將之登記為國有以前，自仍得以所有人身分處分系爭營舍，至其經費來源
為國家撥付國防部之預算，要不影響系爭營舍所有權之歸屬，是上訴人對之訴請拆屋
還地，並無當事人不適格問題，次查，系爭土地均分割自同段一之三號土地，於民國
三十四、五年間，為鄭仁和、鄭義和、鄭禮和、鄭信和、鄭益和、鄭慶和等六人共有
。嗣鄭益和於五十一年間死亡，其繼承人為鄭正永、鄭正權、鄭正謙、鄭茶王四人，
至五十八年間始辦理繼承登記；另鄭禮和旅居日本，不在國內；又被上訴人自五十三
年間，即開始占有使用系爭土地，並建造系爭營舍於其上，為兩造所不爭執，且有土
地登記簿謄本在卷可稽，並經第一審督同測量人員現場勘測屬實，有勘驗筆錄及複丈
成果圖在卷足憑，堪認為真實。而被上訴人係於五十三年二月二十六日與地主鄭慶和
、鄭義和、鄭信和、鄭仁和等四人達成協議，價購系爭土地中面積○點六○三○公頃
之土地，價金新台幣（下同）三萬六千四百八十元已於五十三年三月二日由鄭慶和等
四人並代鄭禮和（旅居日本）具領；惟因另一地主鄭益和已死亡，尚未辦理繼承登記
，乃經報奉行政院五十四年二月二十七日台（五四）內字第一三六七號令核准徵收，
經桃園縣政府五十四年四月十日至同年五月十日公告徵收，其徵收補償費七千二百九
十六元於五十四年十月二十日由鄭慶和代表領取。嗣被上訴人於五十四年一月十二日
，再次價購系爭土地中面積○點四○二○公頃之土地，價金三萬九千五百二十四元六
角，由鄭慶和具領（不含鄭益和部分），鄭益和部分則經其繼承人鄭正永等人請求，
而於六十六年六月十八日發放等情，有被上訴人提出國防部令、協商會議紀錄、土地
業主具領補償費聯單、行政院令、桃園縣政府通知、函及函稿、陸軍供應司令部工兵
署函、領款收據等件影本為證，上訴人空言否認上開公文書之真正，自非可採。而上
開價款之領取，當時之共有人均未有所爭執，且被上訴人占有使用系爭土地近五十年
（應為三十年之誤），依最高法院十七年上字第一○一四號及十九年上字第九八一號
判例意旨，應認土地共有人全體均已同意出賣糸爭土地，被上訴人先後兩次買受系爭
土地，均屬有效。是上訴人主張，系爭土地之買賣，因係部分共有人處分共有物特定
部分之行為，既未經全體共有人之同意，且係以不能之給付為契約標的，應屬無效云
云，即非可採。另按民法第八百二十一條前段規定，各共有人對於第三人，得就共有
物之全部，為本於所有權之請求者，係指全體共有人均得本於所有權對於第三人為請
求之情形而言，如部分共有人因法律規定或其他原因不得對該第三人為請求時，其餘
共有人亦無依上開規定為請求之餘地，此觀最高法院八十四年度台上字第二○三五號
判決意旨即明。系爭土地中之一之五三○號土地，現在共有人為上訴人、鄭正波、鄭
正裕、鄭義和、鄭禮和、鄭慶和、鄭正永、鄭正權、鄭正謙、鄭茶王、李榮哲等十一
人，而其餘土地除上開十一人外，尚有鄭信和，合計十二人，有土地登記簿謄本為憑
。其中鄭正波、鄭正裕係繼承鄭仁和而來，故除上訴人與李榮哲外，其餘共有人就系
爭土地，與被上訴人間有有效之買賣關係，則被上訴人主張，其依買賣關係，有權占
有使用系爭土地，出賣人原不得以無權占有之法律關係，訴請其拆屋還地云云，即為
有據。揆諸上開判決意旨，系爭土地共有人之中，既有部分共有人因買賣關係不得對
被上訴人為請求，則上訴人基於共有人之地位，就共有物之全部為本於所有權之請求
，於法尚有未合。從而，上訴人本件之請求，於法無據。不應准許等詞。為其判斷之
論據。
按共有人一人或數人處分共有財產，苟有明確之事實，足以證明他共有人已經為明示
或默示之同意者，固得認為該處分有效（本院十九年上字第九八一號判例參照）。惟
事實是否明確，仍應依證據客觀認定之。上訴人主張：「共有人鄭禮和遠居日本，完
全不知系爭土地出售事宜」等語（原審卷四三頁正面末一行），依原審確定之事實，
亦認為鄭禮和長久旅居日本，則其對系爭土地之出賣是否知情，及有如何明示或默示
同意之事實，原審並未將得此心證之理由，於判決內予以載明，即認定鄭禮和已同意
出賣系爭土地，尚嫌速斷。復查，本院八十四年度台上字第二○三五號判決所謂：「
民法第八百二十一條前段規定，各共有人對於第三人，得就共有物之全部，為本於所
有權之請求者，係指全體共有人均得本於所有權對於第三人為請求之情形而言，如部
分共有人因法律規定或其他原因不得對該第三人為請求時，其餘共有人亦無依上開規
定為請求之餘地」云云，係就共有人全體出售土地於他人，尚未辦理所有權移轉登記
，嗣共有人之一將其應有部分讓與並移轉登記於第三人，該第三人對上開之土地買受
人或其繼受人，主張為全體共有人之利益，本於所有權之請求，而行使民法第八百二
十一條之權利情形時，所為之論斷。與本件被上訴人並非向全體共有人買受，且其買
賣之效力是否及於全體共有人，如前說明，猶待查明者，尚有不同，自不得比附援引
。原審就此，引據失當，所持見解，即屬可議。再者上訴人主張：「由於系爭土地買
賣有瑕疵。致無法辦理過戶登記，被上訴人始再依行政院五十四年二月二十七日台（
五四）內字第一三六七號函，補辦徵收，惟上開徵收行為，又因被上訴人未遵照徵收
法令辦理，嗣經桃園縣政府以八十一年五月十九日（八一）府地用字第八一六三六號
函註銷徵收，回復地主名義所有。至此，被上訴人買賣既屬無效，徵收又經撤銷，自
屬無權占有」等語（原審卷四四頁正面），並提出載有核准徵收字號及嗣後加註塗銷
徵收字樣之土地登記簿謄本（見原審卷外放證物）為證，自屬重要攻擊方法，原審恝
置未論，尤欠妥當。上訴論旨，指摘原判決違背法令，聲明廢棄，非無理由。
據上論結，本件上訴為有理由。依民事訴訟法第四百七十七條第一項、第四百七十八
條第一項，判決如主文。
中      華      民      國    八十五    年     六       月      十四    日
                              最高法院民事第三庭
                                  審判長法官  范  秉  閣
                                        法官  朱  錦  娟
                                        法官  許  澍  林
                                        法官  吳  正  一
                                        法官  顏  南  全
      右正本證明與原本無異
                                              書  記  官
中      華      民      國    八十五    年     六       月    二十八    日


司法院資訊處製作；財團法人民間司法改革基金會備份。
